臺灣基隆地方法院民事裁定　　　　　　　100年度家抗字第9號
抗　告　人　基隆市政府
法定代理人　張通榮
相　對　人　社團法人智障者家長協會
法定代理人　林郭來春
上列抗告人因監護宣告事件，對於民國100年5月24日本院100年
度監宣字第23號提起抗告，本院裁定如下：
     主      文
原裁定關於選定基隆市政府為受輔助宣告人陳淑樺之輔助人部分
廢棄。
抗告費用新臺幣壹仟元由抗告人負擔。
     理      由
一、抗告意旨略以：原審裁定（聲請狀誤載為判決）認事用法顯
    有違誤，蓋依民法第77條規定，其為意思表示均需經法定代
    理人同意，而受輔助宣告者，僅於為民法第15條之2之重要
    法律行為，始須經法定代理人之同意，因此若限制行為能力
    人受輔助宣告，無疑使其行為能力提升至準行為能力人，因
    此原審對限制行為能力人為輔助宣告之裁定違背法律。本件
    受輔助宣告人陳淑樺為民國81年 6月30日生，為未成年人，
    而陳淑樺之父健在，原裁定雖認陳淑樺之父為智能不足或智
    能障礙患者，但依民法第1086條第1 項規定，父母既未遭法
    院宣告停止親權，則仍為未成年子女之法定代理人，對未成
    年子女享有親權，是縱未成年人因智能障礙或智能不足而有
    受保護之必要者，似仍應以未成年人之父母代為意思表示為
    當，縱或在本件中，亦應由相對人對陳淑樺之父提請聲請宣
    告停止親權，受法院裁定後，再另行為陳淑樺選定監護人始
    為適當，乃原裁定不查，錯對未成年人為受輔助之宣告（訴
    狀誤載為受監護之宣告），並選任抗告人為其輔助人，日後
    倘未成年子女之父母出面主張行使親權，將產生彼此權利孰
    為優先之疑慮，為此提起抗告，並請求廢棄原裁定等語。
二、按對於因精神障礙或其他心智缺陷，致其為意思表示或受意
    思表示，或辨識其意思表示效果之能力，顯有不足者，法院
    得因本人、配偶、四親等內之親屬、最近一年有同居事實之
    其他親屬、檢察官、主管機關或社會福利機構之聲請，為輔
    助之宣告，民法第15條之1第1項定有明文；而輔助宣告適用
    之對象為成年人及未成年人已結婚者，至未成年人未結婚者
    ，因僅有限制行為能力或無行為能力，無受輔助宣告之實益
    ，同法立法理由第七點亦有說明。次按民事訴訟法第 609條
    之 1之規定，於輔助宣告聲請事件準用之；對於選定監護人
    及指定會同開具財產清冊之人之裁定，得為抗告；抗告法院
    認抗告有理由者，應自為裁定，民事訴訟法第624條之1第3
    項、第609條之1第1項、第3項亦分別定有明文。
三、經查：受輔助宣告人陳淑樺為民國81年 6月30日生，其現年
    為19歲之未成年人，且未結婚，有其戶籍謄本在卷可參，其
    係屬限制行為能力人，除純獲法律上之利益，或依其年齡及
    身份、日常生活所必需者外，其為法律行為，原則上即受有
    須經法定代理人允許始得以生效之限制即民法第77至79條，
    第84條至85條，且此規定於輔助宣告時多數準用之，是縱然
    相對人未經為輔助宣告，除純獲法律上之利益，或依其年齡
    及身份、日常生活所必需者外，其為法律行為原則上須經法
    定代理人允許至明。再者，輔助宣告制度之重點在於重要法
    律行為須經輔助人同意始生效力，受輔助宣告者未得輔助人
    同意下所為之重要法律行為，其效力準用民法總則限制行為
    能力人之規定；一般而言，受輔助宣告人之對象，應該以「
    成年人」與「未成年人已結婚」者等具有行為能力者為對象
    ，因其僅重要行為之能力受限制，而限制行為能力人或無行
    為能力人之限制，原比受輔助宣告者高，因此限制行為能力
    人或無行為能力人，不應適用本制度之規定；申言之，受輔
    助宣告制度之特色，在於受宣告者之行為能力並非完全被剝
    奪，僅於為重要法律行為時須經輔助人之同意，藉以尊重其
    自主權，並調和交易安全之維護，是「輔助宣告」適用對象
    應以成年人及已結婚之未成年人為限，未婚之未成年人，因
    僅有限制行為能力或無行為能力，並無受輔助宣告之實益（
    詳參林誠二著「民法總則禁治產宣告全修正草案－成年監護
    制度之評析」）。是依前揭說明，受輔助宣告人陳淑樺係屬
    限制行為能力人，並不適用民法第15條之1第1項為輔助宣告
    之規定，從而，原審裁定選定抗告人為受輔助宣告人陳淑樺
    之輔助人，尚有未洽。抗告意旨指摘原裁定此部分不當，求
    為廢棄，應予准許，爰廢棄該部分之裁定如主文所示。
四、另父母對兒童及少年疏於保護、照顧情節嚴重，兒童及少年
    或其最近尊親屬、主管機關、兒童及少年福利機構或其他利
    害關係人，得聲請法院宣告停止其親權或監護權之全部或一
    部，或另行選定或改定監護人；法院依前項規定選定或改定
    監護人時，得指定主管機關、兒童及少年福利機構之負責人
    或其他適當之人為兒童及少年之監護人，並得指定監護方法
    、命其父母、原監護人或其他扶養義務人交付子女、支付選
    定或改定監護人相當之扶養費用及報酬、命為其他必要處分
    或訂定必要事項，此有兒童及少年福利法第48條第1項、第2
    項規定可參，併予敘明。
五、據上論結，本件抗告為有理由，依民事訴訟法第624條之1第
    3項、第609條之1第3、4項、第608條第2項，裁定如主文。
中    華    民    國   100    年    11    月    30    日
                  家事法庭審判長法  官   鄭培麗
                                法  官   何怡穎
                                法  官   黃永定
以上正本係照原本作成。
本裁定不得抗告。
中    華    民    國   100    年    11    月    30    日
                                書記官  潘端典